【裁判字號】    99,訴緝,3
【裁判日期】    990121
【裁判案由】    偽造文書等
【裁判全文】
臺灣雲林地方法院刑事判決               99年度訴緝字第3號
公  訴  人  臺灣雲林地方法院檢察署檢察官
被      告  乙○○
上列被告因偽造文書等案件，經檢察官提起公訴（85年度偵字第
3945、4179號），本院判決如下：
    主  文
本件免訴。
    理  由
一、公訴意旨略以：被告乙○○係林文正（業經判決無罪確定）
    之妻，二人於民國83年9 月20日，在雲林縣斗六市○○里○○路108 號住處，以林文正之名義擔任會首，發起互助會，
    邀集黃量樹等人參加為會員，被告乙○○亦加入一會，每會
    金額新台幣（下同）1 萬元，會期訂至86年4 月20日止，共
    32期，每月為1 期各開標1 次。詎乙○○、林文正意圖為自
    己不法之所有，基於概括之犯意，於上開會期間開標時，先
    後二次冒用江劉麗鳳、賴玉枝等未到場投標會員之名義，偽
    造載有該等會員姓名、標息之標單參與投標，於開標後，出
    示偽造之標單向在場參加投標之會員偽稱被冒名者以標息最
    高而得標，再據以向各會員詐取會款，致各會員陷於錯誤而
    交付會款，期間被告乙○○更於84年5 月間向已得標之會員
    丁○○偽稱缺錢，要求丁○○將得標之權利轉讓予被告，丁○○信以為真而應允之，被告乙○○即自行收取該期會款供
    己花用，事後該互助會自85年8 月起停標，未得標之會員始
    知受騙。另被告乙○○參加廖錦興發起之互助會期間，自行
    得標後，又偽向會員丙○○借用名義投標，佯稱將自行繳納
    2 會之死會款，丙○○誤信其言而允之，被告乙○○即於84
    年10月20日以周美英名義得標取款，詎被告乙○○代丙○○
    繳納3 期死會款後，未再繼續代繳。嗣被告乙○○明知自己
    已無償債能力，竟仍基於同一不法所有之概栝犯意，於85年
    2 月10日在上址自任會首發起另一互助會，邀集甲○○等人
    為會員，每會1 萬元，會期至87年1 月10日止，共24期，惟
    自85年9 月起未繼續開標，且行蹤不明，未得標之會員始知
    受騙。因認被告涉犯刑法第216 條之行使第210 條偽造私文
    書罪嫌及同法第339 條第1 項之詐欺取財罪嫌。
二、按案件時效已完成者，應諭知免訴之判決，且得不經言詞辯
    論為之，刑事訴訟法第302 條第2 款、第307 條分別定有明
    文。次按行為後法律有變更者，適用行為時之法律，但行為
    後之法律有利於行為人者，適用最有利於行為人之法律，為
    現行刑法第2 條第1 項所明定。查修正前刑法第80條、第83
    條第3 項規定：「追訴權，因左列期間內不行使而消滅：1
    、死刑、無期徒刑或10年以上有期徒刑者，20年。2 、3 年
    以上10年未滿有期徒刑者，10年。3 、1 年以上3 年未滿有
    期徒刑者，5 年。4 、1 年未滿有期徒刑者，3 年。5 、拘
    役或罰金者，1 年。前項期間自犯罪成立之日起算。但犯罪
    行為有連續或繼續之狀態者，自行為終了之日起算。」「停
    止原因繼續存在之期間，如達於第80條第1 項各款所定期間
    4 分之1 者，其停止原因視為消滅。」至修正後刑法第80條
    、第83條則規定：「追訴權，因下列期間內未起訴而消滅：
    1 、犯最重本刑為死刑、無期徒刑或10年以上有期徒刑之罪
    者，30年。2 、犯最重本刑為3 年以上10年未滿有期徒刑之
    罪者，20年。3 、犯最重本刑為1 年以上3 年未滿有期徒刑
    之罪者，10年。4 、犯最重本刑為1 年未滿有期徒刑、拘役
    或罰金之罪者，5 年。前項期間自犯罪成立之日起算。但犯
    罪行為有繼續之狀態者，自行為終了之日起算。」「追訴權
    之時效，因起訴而停止進行。依法應停止偵查或因犯罪行為
    人逃匿而通緝者，亦同。前項時效之停止進行，有下列情形
    之一者，其停止原因視為消滅：1 、諭知公訴不受理判決確
    定，或因程序上理由終結自訴確定者。2 、審判程序依法律
    之規定或因被告逃匿而通緝，不能開始或繼續，而其期間已
    達第80條第1 項各款所定期間4 分之1 者。3 、依第1 項後
    段規定停止偵查或通緝，而其期間已達第80條第1 項各款所
    定期間4 分之1 者。前2 項之時效，自停止原因消滅之日起
    ，與停止前已經過之期間，一併計算。」本件被告涉犯刑法
    216 條行使第210 條偽造私文書罪嫌，及刑法第339 條第1
    項詐欺取財罪嫌，其法定刑各為5 年以下有期徒刑及5 年以
    下有期徒刑、拘役或科或併科1,000 元以下罰金，該追訴權
    時效期間依修正前刑法第80條第1 項第2 款規定均為10年，
    再依修正前刑法第83條規定加計因通緝無法繼續審判之停止
    進行期間（追訴權時效期間4 分之1 即各2 年6 月、），修
    法前之追訴權時效加計停止期間即均為12年6 月；而依修正
    後刑法第80條第1 項第2 款規定，其追訴權時效均為20年，
    加計停止進行之期間（追訴權時效期間4 分之1 即均為5 年
    ），則修法後之追訴權時效加計4 分之1 停止期間為25年。
    經比較新舊法之結果，修正後刑法上開規定對被告並無較有
    利，依刑法第2 條第1 項前段規定，本件自應適用被告行為
    時之修正前刑法規定，合先敘明。
三、經查，本件被告被訴於85年9 月10日涉犯刑法第216 條、第
    210 條行使偽造私文書罪嫌及刑法第339 條第1 項詐欺罪嫌
    ，依修正前刑法第80條第1 項第2 款之規定，其追訴權時效
    期間均為10年。本件被告經臺灣雲林地方法院檢察署檢察官
    於85年10月12日開始偵查，並由該署檢察官於86年2 月27日
    提起公訴，於同年3 月24日繫屬本院，嗣因被告逃匿，本院
    於86年8 月18日以86年度雲院百刑儉緝字第121 號發布通緝
    ，致審判程序不能開始，迄今仍未緝獲歸案，此有本院86年
    度訴字第144 號、臺灣雲林地方法院檢察署85年度偵字第39
    45、4179號卷宗、本院85年度雲院百刑通緝書等在卷可稽。
    又依司法院大法官會議第138 號解釋及最高法院82年第10次
    刑事庭會議決議，案件於偵查中及審判進行中，追訴權既無
    不行使之情形，自不生時效進行之問題，故扣除本件開始偵
    查日起至本院發布通緝前1 日之期間即10月6 日，及依修正
    前刑法第83條第3 項之規定，扣除其因通緝致時效停止進行
    之期間為2 年6 月後，自被告犯罪行為日起算，其被告所犯
    上開行使偽造私文書、詐欺罪犯行之追訴權時效應至99年1
    月16日完成，則其所犯上開行使偽造私文書罪嫌及詐欺罪嫌
    之追訴權已因時效完成而消滅，揆諸前揭說明，本件爰不經
    言詞辯論，逕為免訴之諭知。
四、據上論斷，應依刑事訴訟法第302 條第2 款、第307 條，判
    決如主文。
中    華    民    國    99    年    1     月    21    日
                  刑事第四庭  審判長法  官  吳福森
                                    法  官  王素珍
                                    法  官  吳錦佳
以上正本證明與原本無異。
如不服本判決應於收受判決後10日內向本院提出上訴書狀，並應
敘述具體理由；其未敘述上訴理由者，應於上訴期間屆滿後20日
內向本院補提理由書（均須按他造當事人之人數附繕本）。「切
勿逕送上級法院」。
                                    書記官  謝璧卉
中    華    民    國    99    年    1     月    21    日

司法院資訊處製作；財團法人民間司法改革基金會備份。
